【裁判字號】    89,重上更(三),48
【裁判日期】    890509
【裁判案由】    妨害自由
【裁判全文】
臺灣高等法院刑事判決                        八十九年度重上更(三)字第四八號
    上  訴  人  臺灣板橋地方法院檢察署檢察官
    上  訴  人
    即  被  告  乙○○
    選任辯護人  鄭洋一
                李文欽
右上訴人因被告妨害自由案件，不服臺灣板橋地方法院八十三年度訴字第二二四一號
，中華民國八十四年三月十日第一審判決（起訴案號：臺灣板橋地方法院檢察署八十
三年度偵字第五七一一號、第八六九０號）提起上訴，判決後經最高法院第三次發回
更審，本院判決如左：
    主    文
原判決關於乙○○部分撤銷。
乙○○共同以其他非法方法，剝奪人之行動自由，處有期徒刑伍月，緩刑伍年。
棒球棒壹枝、注射針筒壹支均沒收。
    事  實
一、緣鍾秀認與甲○○、余楊秀金夫婦間有債務糾紛，民國（以下同）八十三年二月
    中旬，鍾秀認將上情告訴同鄉友人蘇柏源（原名蘇有發，於八十六年間更名為蘇
    柏源，已經本院前審判處有期徒五月確定在案）。詎蘇柏源獲悉上情後，即找認
    識之友人王勝隆（已經本院前審判處有期徒刑五月確定在案）、乙○○，於同年
    月二十日晚上八時許，在其桃園縣桃園市○○路二九七號住處，共同商議如何處
    理該事，渠等三人即基於犯意之聯絡，乃決議先於同月二十一日及二十二日，二
    度到臺北縣中和市○○路四十九巷廿九弄七號一樓甲○○住處附近守候，跟蹤掌
    握甲○○之行蹤。嗣於同年月二十三日晚上八時許，蘇柏源即率王勝隆、乙○○
    及不知情之女友林錦佩（業經原審判決無罪確定），四人分乘二部自用小客車，
    自桃園市○○路出發到甲○○前揭住處欲找其理論債務，至晚上十一時許，確定
    甲○○在家後，蘇柏源即著由不知情之林錦佩，以要甲○○移動擋道車子為由前
    往余宅按門鈴，俟甲○○開門查看時，蘇柏源即趁機進入，並喚王勝隆攜帶蘇柏
    源所有之棒球棒一支夥同乙○○一起進入，三人均無故侵入甲○○宅內之客廳，
    林女則返回小客車中。渠等三人將甲○○擁入客廳後，蘇柏源即要甲○○不可亂
    動，並自身上取出其所有之注射針筒一支，裝入不明之液體，交予站立身旁之乙
    ○○執持後，即喝令甲○○不要講話，不要動，否則將對其注射，讓其死掉，而
    站立身旁之王勝隆亦持棒球棒作毆打狀，致甲○○心生畏懼，不敢任意行動，以
    此脅迫之方法剝奪甲○○之行動自由，嗣再進而將甲○○強行押入其女兒之房間
    內，並由王勝隆持棒球棒在房間門口看管，乙○○亦在房間外面看守，共同以此
    強暴之方法剝奪甲○○之行動自由。蘇柏源於將甲○○剝奪行動完妥後，即外出
    以無線電話聯絡鍾秀認，要其前來商談債務之事。迨二十四日凌晨三時許，甲○
    ○見看管之王勝隆在打瞌睡，即趁機衝出房外欲行逃出，但為王勝隆、乙○○發
    覺、攔阻，王、李二人基於共同傷害甲○○之犯意聯絡，分別以棒球棒及徒手毆
    打甲○○，致甲○○頭部外傷、裂傷及背部、大腿部多處擦傷，因甲○○呼叫，
    彼等乃慌忙逃走，慌亂中乙○○所持注射針筒、呼叫器、無線電發話器均不慎遺
    落於現場。鍾秀認嗣後趕來，見蘇柏源等不在，甲○○無意與其商談，旋即離去
    。
二、案經被害人甲○○訴由臺北市政府警察局移送台灣板橋地方法院檢察署檢察官偵
    查起訴。
    理  由
一、訊據被告乙○○矢口否認有何前揭侵入住宅、妨害自由、傷害等犯行，並辯稱：
    當時蘇柏源告訴其等說要去找渠妹妹，直至入屋後方知道是要前去解決債務糾紛
    ，其並無控制告訴人甲○○之行動，只是好意請告訴人於房間內休息，等候鍾秀
    認前來處理，注射針筒是蘇柏源要其拿著，但其亦未動手毆打告訴人，伊為何會
    受傷，其並不知道，其有看到告訴人曾與王勝隆在搶奪棒球棒云云。
二、惟查，被告乙○○與共犯蘇柏源、王勝隆於右揭時地，如何未經許可侵入告訴人
    甲○○住宅，並剝奪甲○○之行動於房間內，由蘇柏源囑王勝隆、乙○○分別持
    棒球棍、注射針筒看管，不使外出，因而以此方法剝奪甲○○之行動自由，嗣因
    甲○○見王勝隆睡著，欲乘機奪取棒球棍逃逸，而遭王勝隆、乙○○二人共同毆
    傷之事實，業據告訴人甲○○於偵審中指訴綦詳，並有台北市立陽明醫院一般診
    斷書一紙附卷可稽，且有被告遺落現場之如事實欄所載物品扣案可證，而告訴人
    甲○○、余楊秀金夫婦與同案被告鍾秀認間確有債務糾紛一節，亦有支票一紙、
    本票三紙、租賃契約及調節書各一份在卷可資佐證。此外，據告訴人甲○○於警
    訊中指稱：手持木棒之男子（指被告王勝隆）將我押入房間內看管，房門外又有
    一名男子（指被告乙○○）在門外看管等語（見偵字第五七一一號卷第一０頁反
    面），另於檢察官偵查中更稱：被告等將我押在房間內看管，不可以自由走動等
    語（見同上卷第六五頁反面），復於八十六年十二月十九日本院前審囑託台灣高
    雄地方法院訊問時陳稱：「蘇有發叫他二人看住我，不要讓我跑掉，否則要用注
    射筒注射我，我無法自由進出我房子」云云，已明白指訴其有被私行拘禁之情形
    ，徵之被告蘇有發於警訊中亦供稱：我說你（指甲○○）再亂動，我就拿針筒打
    下去，甲○○坐在房間床頭，綽號〞阿輝〞及〞阿林〞（指被告王勝隆、乙○○
    ）站在門口看著他等語；被告王勝隆供稱：伊持棒球棍看管甲○○，乙○○在客
    廳等語；被告乙○○亦供稱：當時伊持注射筒，叫甲○○乖乖坐好，不然就將你
    注射下去，並要甲○○進入房間，由王勝隆持棒球棍看管，並關閉房門，其在外
    面客廳等語（分別詳見同上卷第八、三四、三五、三八、三九頁），顯見被告等
    人確有剝奪告訴人行動自由之事實，足證被害人甲○○之指訴應為實在而可採信
    。被告否認妨害自由犯行及否認傷害犯行，均無非諉責之詞，不可採信。是以罪
    證明確，被告該部分犯行，均堪認定。
三、核被告所為，其侵入住宅及剝奪被害人行動自由部分，均係犯刑法第三百零六條
    第一項之侵入住宅罪及第三百零二條第一項後段之以其他非法方法剝奪人之行動
  自由罪，被告與蘇柏源、王勝隆間有犯意聯絡及行為分擔，為共同正犯；又被告
    與王勝隆二人傷害被害人部分，另犯刑法第二百七十七條第一項之傷害罪，其二
    人間有犯意聯絡及行為分擔，為共同正犯。被告所犯前揭三罪間，分別均有方法
    結果之牽連關係，均應從較重之刑法第三百零二條第一項後段之以其他非法方法
    剝奪人之行動自由罪處斷。至被告先以脅迫方法剝奪被害人之行動自由，進而將
    被害人押入房間剝奪自由，應只論以以其他非法方法剝奪行動自由罪。起訴書雖
    未記載被告犯刑法第三百零六條第一項之罪，惟此部分業據告訴人告訴，且與上
    開成罪部分，既有牽連犯關係，為裁判上一罪，仍屬起訴效力所及，本院自得併
    予審判。
四、公訴意旨另以：被告乙○○與共犯蘇柏源於右揭時地持有裝有煙毒之注射針筒，
    另牽涉有肅清煙毒條例第十條第一項之持有毒品罪嫌。惟查：
    公訴人認被告乙○○另牽涉有肅清煙毒條例第十條第一項之持有毒品罪嫌，係以
    台北市政府刑事警察大隊檢驗通知書為唯一之論據（偵查卷九四頁）。該檢驗結
    果固認扣案之注射針筒內含有海洛因成分，惟經原審將針筒再送法務部調查局以
    氣相層析儀分析法、氣相層析質譜儀分析法檢驗，則指針筒內殘留物並無煙毒反
    應，亦有該局檢驗通知書附卷可稽（原審卷八八頁）。該大隊、該局之檢驗通知
    書雖均記載，送該局檢驗之針筒殘跡含量極微，但該局未因量少而拒絕鑑定，據
    刑警大隊鑑驗組之孫曼蘋到庭證稱：「針筒檢驗完；應還可以再取殘餘物再驗」
    ，亦未指出調查局之鑑驗有何瑕疵。是以此部分亦係不能證明被告犯罪。
五、原審予被告論罪科刑，固非無見，惟查被告王勝隆、乙○○共同毆打被害人甲○
    ○之犯行，被告蘇柏源並未參與，已如前述，原審竟論以共同正犯，尚有未合。
    再查，被告等三人將甲○○擁入客廳後，蘇柏源即要甲○○不可亂動，並自身上
    取出其所有之注射針筒一支，裝入不明之液體，交予站立身旁之乙○○執持後，
    即喝令甲○○不要講話，不要動，否則將對其注射，讓其死掉，而站立身旁之王
    勝隆亦持棒球棒作毆打狀，致甲○○心生畏懼，不敢任意行動，以此脅迫之方法
    剝奪甲○○之行動自由，嗣且再進而將甲○○強行押入其女兒之房間內，並由王
    勝隆持棒球棒在房間門口看管，乙○○亦在房間外面看守，其中被告等「將甲○
    ○強行押入其女兒之房間內，並由王勝隆持棒球棒在房間門口看管，乙○○亦在
    房間外面看守」，雖被害人之行動自由已遭被告等以非法方法剝奪，但因被告等
    並未將該房門上鎖，被害人甚且因見看管之王勝隆在打瞌睡，即趁機衝出房外欲
    行逃出，已如前述，則被告等雖妨害被害人之自由，但尚未達刑法第三百零二條
    第一項前段之私行拘禁罪之程度，原判決未詳細研析，遽論被告等應成立私行拘
    禁罪云云，自有未合。被告上訴意旨，否認犯罪，固非可採。又查檢察官以原審
    量刑過輕，不足以收炯戒之效為由，提起上訴。因本院認被告當時年輕識淺，思
    慮不周而觸法，因本案冗長之訴追審判過程，身心已受折磨，日後當會謹慎言行
    ，又查被告於本案並非居於首惡地位，僅係扮演附庸角色，另查其他共犯均經本
    院前審判處有期徒刑五月確定在案，似不因獨對尚未確定之本案被告部分另行加
    重刑度，是認原審量刑尚屬允洽，檢察官上訴指摘原判決量刑過輕，為無理由。
    惟原判決該部分既有可議，仍應由本院予以撤銷改判。爰審酌被告犯罪之動機、
    目的、手段、所生危害及犯罪後態度等一切情狀，量處有期徒刑五月，以示懲儆
    。又查被告並無犯罪前科紀錄，現於桃園縣蘆竹地政事務所任職，於案發時僅係
    高職畢業待役中之年輕人，缺乏社會歷練因而欠缺思慮，致與其他共犯共罹本件
    刑典，因本案纏訟迄今已有六年，被告歷經偵審程序，已受折磨教訓，又被告之
    母於八十七年間罹犯乳癌，業據提出林口長庚醫院放射腫瘤科預約卡為憑，再者
    ，被害人雖未於本院審理時到庭，但具狀向本院陳明不願再生事端，願意放棄上
    訴權利，並請求本院原諒被告之不是等情，本院因認被告經多年之訴訟程序，教
    訓甚深，應無再犯之虞，因認本件之刑，暫以不執行為適當，爰併宣告緩刑期間
    五年，以觀後效。至於被告被訴犯肅清煙毒條例第十條第一項之持有毒品罪嫌部
    分，均係不能證明被告犯罪，因公訴意旨認此部分與被告前開有罪部分，係有牽
    連犯之裁判上一罪關係，故不另為無罪之諭知。
六、扣案注射針筒一支及未扣案之棒球棒一枝，係共犯蘇柏源所有，業據渠等供明，
    為供犯罪所用之物，其中之棒球棒雖未扣案，不能證明業已滅失，均諭知沒收。
七、據上論斷，應依刑事訴訟法第三百六十九條第一項前段、第三百六十四條、第二
    百九十九條第一項前段，刑法第二十八條、第三百零六條第一項、第三百零二條
    第一項後段、第二百七十七條第一項、第五十五條、第三十八條第一項第二款，
    罰金罰鍰提高標準條例第一條判決如主文。
本案經檢察官沈明倫到庭執行職務
中     華     民     國    八十九   年       五       月       九       日
                            臺灣高等法院刑事第九庭
                                審判長法  官  李  文  成
                                      法  官  官  有  明
                                      法  官  周  盈  文
右正本證明與原本無異。
如不服本判決應於收受送達後十日內向本院提出上訴書狀，其未敘述上訴之理由者並
得於提起上訴後十日內向本院補提理由書（均須按他造當事人之人數附繕本）。
                                      書記官  余  姿  慧
中     華     民     國    八十九   年       五       月      十一      日
附錄：本案論罪科刑法條全文
刑法第三百零六條第一項：
無故侵入他人住宅、建築物或附連圍繞之土地或船艦者，處一年以下有期徒刑、拘役
或三百元以下罰金。
刑法第三百零二條第一項前段：
私行拘禁或以其他非法方法，剝奪人之行動自由者，處五年以下有期徒刑、拘役或三
百元以下罰金。
刑法第二百七十七條第一項：
傷害人之身體或健康者，處三年以下有期徒刑，拘役或一千元以下罰金。


司法院資訊處製作；財團法人民間司法改革基金會備份。
